【裁判字號】    89,易,629
【裁判日期】    900301
【裁判案由】    重利
【裁判全文】
臺灣花蓮地方法院刑事判決                          八十九年度易字第六二九號
    公  訴  人  臺灣花蓮地方法院檢察署檢察官
    被      告  丙○○
    選任辯護人  簡燦賢
右列被告因重利案件，經檢察官提起公訴（八十九年度偵字第一五五一號），本院判
決如左：
    主  文
丙○○無罪。
    理  由
一、公訴意旨大略為：被告丙○○基於概括的犯意，從民國八十六年六月間起至八十
    七年十二月十六日止，乘乙○○急需用款之際，在台灣銀行花蓮分行連續透過甲○○，以每個月新台幣（下同）一萬元預扣利息一千八百元的方式，貸與金額不
    定的款項給乙○○約三至四次，並按期收取與原本顯不相當的利息，因而認為被
    告丙○○涉犯有刑法第三百四十四條的重利罪嫌。
二、本件公訴人認為被告丙○○涉嫌觸犯刑法第三百四十四條的重利罪嫌，是以告訴
    人乙○○的指控、證人甲○○的證述，以及卷內所附的支票及本票影本等資料，
    作為起訴的主要依據。而被告丙○○雖然承認有借錢給乙○○，但是堅決否認有
    任何重利的犯罪行為，辯稱：剛開始都是小學同學甲○○出面向他借錢，他基於
    同學的情誼答應借錢，並只收取二分的月息，但如果是小額二、三萬元的借款，
    他連利息都不算就借給甲○○，一直到甲○○拿給他的支票跳票了，他才知道借
    款人原來是甲○○的堂弟乙○○，而且也才會要求乙○○開立本票分期攤還所欠
    債務，他並沒有收取重利等語。
三、按犯罪事實應依證據認定之，無證據不得推定其犯罪事實；又不能證明被告犯罪
    者，應諭知被告無罪之判決，刑事訴訟法第一百五十四條、第三百零一條第一項
    分別定有明文。再按告訴人之告訴，係以使被告受刑事訴追為目的，是其陳述是
    否與事實相符，仍應調查其他證據以資審認，最高法院五十二年台上字第一三○○號判例著有上述的見解可以參照。而刑法第三百四十四條所稱與原本顯不相當
    之重利，應自客觀審酌當地經濟狀況有關法令及締約情形，須較之一般債務之利
    息，顯屬一般人無法接受之顯不相當程度，始足當之。本案經本院調查後發現，
    (一)告訴人乙○○雖然在警訊中指稱被告借款給他時是以月息十八分計算利息，但
    是乙○○在本院審理中已經說明他是因為當時調太多頭寸，向太多人借錢，所以
    在計算上不小心把向別人借錢的利息也算在應支付被告的利息中，才會誤會被告
    放高利貸，而在他向警方提出告訴後不久，就已經在花蓮市調解委員會和被告就
    債務的部分計算清楚，化解誤會等語，此事實並有調解書一紙附在卷內可供查證
    ，再參酌證人甲○○於警訊及本院調查中也證實乙○○自八十六年間起即因為到
    處調頭寸並向地下錢莊借錢屢遭催款，而四處借貸，更可以佐證告訴人在本院中
    供稱是因為當時向太多人借錢利息計算錯誤而誤會被告有放高利貸等情屬實；(二)
    證人甲○○在警訊及本院調查時所作的證述都只能證明被告有借錢給告訴人，但
    是對於利息如何計算一事，始終都表示不清楚，因此甲○○的證述，也無法作為
    被告犯有重利罪嫌的證據；(三)最後考量到民間借貸的交易習慣，借款利息以月息
    二分計算，尚稱合理，並不能認為是一般人無法接受的高額利率，是以本案被告
    借款時以月息二分計算利息，並不構成刑法第三百四十四條規定之「取得與原本
    顯不相當之利息」，而卷內所附的支票及本票影本也只能證明被告與告訴人之間
    有借貸的事實，並不能作為被告有為重利犯行的積極證據，因此本院無從認定被
    告有利用告訴人急迫、輕率或無經驗的情形，故意為借貸行為以取得與原本顯不
    相當的重利的犯罪行為，自然不能單以告訴人在警訊中的指述就作不利於被告的
    認定，本件依據卷內的事證既然不能證明被告有犯重利罪，此外，也查不到被告
    犯法的其他積極證據，來證明被告犯罪，依據上述說明，自應對被告為無罪之諭
    知。
據上論斷，應依刑事訴訟法第三百零一條第一項判決如主文。
本案經檢察官李子春到庭執行職務。
中     華     民     國      九十      年     三     月       一       日
                                臺灣花蓮地方法院刑事庭
                                    法  官  陳雅敏
右正本證明與原本無異。
如對本判決不服，應於送達後十日內，向本院提出上訴狀。（應抄附繕本）告訴人或
被害人如對於本判決不服者，應具備理由請求檢察官上訴，其上訴期間之計算係以檢
察官收受判決正本之日期為準。
                                    法院書記官


司法院資訊處製作；財團法人民間司法改革基金會備份。
